臺灣高雄地方法院民事判決　　　　　　 95年度重訴字第427號
原　　　告　丁○○
　　　　　　甲○○
　　　　　　戊○○
　　　　　　己○○
共　　　同
訴訟代理人　陳魁元律師
被　　　告　丙○○
　　　　　　庚○○
　　　　　　乙○○
共　　　同
訴訟代理人　黃昭雄律師
複代理　人　利美利律師
上列當事人間請求履行契約事件，本院於民國96年2 月8 日言詞
辯論終結，判決如下：
    主      文
被告丙○○應將坐落高雄縣湖內鄉○○段一八八地號面積六百九
十六點六九平方公尺土地及同地段一八九地號面積一百零九點六
八平方公尺土地所有權，分別移轉予原告丁○○、戊○○、甲○○、己○○各應有部分四十二分之一。
被告丙○○應將坐落高雄縣內湖鄉○○○段三五二一地號面積一
千三百八十二平方公尺土地、同地段三五二一之一地號面積二平
方公尺土地、同地段三五二一之二地號面積一百九十九平方公尺
土地及同地段三五二一之三地號面積七平方公尺土地所有權，分
別移轉予原告丁○○、戊○○、己○○各應有部分一一一三０分
之一０００，移轉予原告甲○○應有部分一一一三０分之三０六
五。
被告庚○○應將坐落高雄縣湖內鄉○○○段三五八六地號面積一
千八百平方公尺土地所有權，移轉予原告丁○○、戊○○、甲○○、己○○各應有部分六分之一。
被告乙○○應將坐落高雄縣湖內鄉○○○段三五八七地號面積一
千五百六十平方公尺土地所有權，移轉予原告丁○○、戊○○、
甲○○、己○○各應有部分六分之一。
訴訟費用由被告丙○○負擔二分之一、被告庚○○負擔四分之一
，餘由被告乙○○負擔。
    事實及理由
一、本件原告主張：原告與被告庚○○、丙○○之父林添森（已
    死亡）、乙○○之父林靜茂（已死亡）均為林榮聰（已死亡
    ）之子，被告丙○○名下坐落高雄縣湖內鄉○○段188 地號
    面積696.69平方公尺土地（下稱系爭188 號土地）、同地段
    189 地號面積109.68平方公尺土地（下稱系爭189 號土地）
    所有權應有部分各6 分之1 原係林榮聰所有，登記在被告丙○○之被繼承人林添森名下；坐落高雄縣內湖鄉○○○段
    3521地號面積1382平方公尺土地（下稱系爭3521號土地）、
    同地段3521-1地號面積2 平方公尺土地（下稱系爭3521-1
    號土地）、同地段3521-2地號面積199 平方公尺土地（下稱
    系爭3521-2號土地）、同地段3521-3地號面積7 平方公尺土
    地（下稱系爭3521-3號土地），均自原坐落高雄縣內湖鄉○○○段3521地號面積1590平方公尺土地所分割，其中1,000
    平方公尺原為林榮聰所有，其餘590 平方公尺係被告庚○○
    與原告甲○○於民國62年間共同出資購買，二者合併後登記
    在被告丙○○之被繼承人林添森名下，林添森過世後由被告
    丙○○繼承登記取得；坐落高雄縣湖內鄉○○○段3586地號
    面積1800平方公尺之土地（下稱系爭3586號土地）及同地段
    3587地號面積1560平方公尺之土地（下稱系爭3587號土地）
    均係林榮聰出資購買，分別登記在被告乙○○之父林靜茂、
    被告庚○○名下，林靜茂死後系爭3586地號土地由被告乙○○繼承登記取得。嗣兩造於95年4 月9 日簽訂切結書（下稱
    系爭切結書），協議分配前揭林榮聰財產，約定：「一、舊
    厝（林添森）名下，林榮聰等六個兄弟共同持分此筆土地為
    全部6 分之1 ，並由添森等7 人持分登記。二、林添森名下
    圍仔內段地號3521號0.159 公頃（其中要扣除0.059 公頃）
    此為當時庚○○與甲○○出錢購買故該還，其他0.10公頃由
    柒人持分。…四、庚○○名下圍仔內段地號3586號0.180 公
    頃，乙○○名下圍仔內段地號3587號0.1560公頃等兩筆，為
    丁○○、庚○○、甲○○、乙○○、己○○、戊○○等共同
    持分登記。」，並約定被告應於林添森之遺產稅繳納完後，
    提供相關文件供代書辦理過戶登記。詎被告於林添森之遺產
    稅繳納完畢後，竟拒不履行，爰起訴請求被告履行系爭切結
    書等語。並聲明求為判決：如主文第一、二、三、四項所示
    。
二、被告則以：被告均誤認系爭188 號土地、系爭189 號土地、
    系爭3521號土地、系爭3521-1號土地、系爭3521-2號土地、
    系爭3521-3號土地、系爭3586號土地、系爭3587號土地均為
    林榮聰之財產始簽訂系爭切結書，嗣後發現系爭3586號土地
    、系爭3587號土地，分別係被告庚○○、被告乙○○之被繼
    承人林靜茂於62年3 月30日出資購買，登記在被告丙○○名
    下系爭188 號土地及系爭189 號土地所有權各應有部分6 分
    之1 、系爭3521號、系爭3521-1號土地、系爭3521 -2 號土
    地、系爭3521-3號土地所有權，均為丙○○之被繼承人林添
    森出資購買，非林榮聰之財產，被告已於95年12月4 日以民
    事準備狀，依民法第88條第1 項規定，撤銷就系爭切結書所
    為之意思表示等語置辯。並答辯聲明求為判決：原告之訴駁
    回。
三、兩造不爭執事項：
（一）兩造於95年4 月9 日簽訂系爭切結書，並有系爭切結書在
      卷可稽（見本院卷第21～24頁）。
（二）系爭切結書第1 點約定：「舊厝（林添森）名下，林榮聰
      等六個兄弟共同持分此筆土地為全部6 分之1 ，並由添森
      等7 人持分登記。」等語，係指「丙○○應將其被繼承人
      林添森名下系爭188 號土地、系爭189 號土地所有權應有
      部分各6 分之1 ，分別移轉丁○○、戊○○、甲○○、己○○、庚○○、乙○○各應有部分42分之1 」之意（下稱
      約定1 意旨）。
（三）系爭切結書第2 點約定：「林添森名下圍仔內段地號3521
      號0.159 公頃（其中要扣除0.059 公頃）此為當時庚○○
      與甲○○出錢購買故該還，其他0.10公頃由柒人持分」等
      語，係指「丙○○應將其被繼承人林添森名下系爭號3521
      號土地、系爭3521-1號土地、3521-2號土地、系爭3521-3
      號土地之所有權，分別移轉予丁○○、戊○○、己○○、
      乙○○各應有部分11130 分之1000，分別移轉予甲○○及
      庚○○各應有部分11130 分之3065」之意（下稱約定2 意
      旨）。
（四）系爭切結書第4 點約定：「庚○○名下圍仔內段地號3586
      號0.180 公頃，乙○○名下圍仔內段地號3587號0.1560公
      頃等兩筆，為丁○○、庚○○、甲○○、乙○○、己○○
      、戊○○等共同持分登記。」等語，係指「庚○○應將名
      下系爭3586號土地所有權，分別移轉予丁○○、甲○○、
      己○○、戊○○、乙○○各應有部分6 分之1 ；乙○○應
      將其名下系爭3587號土地所有權，分別移轉予丁○○、甲○○、己○○、戊○○、庚○○各應有部分6 分之1 」之
      意（下稱約定3 意旨）。
四、兩造爭執事項為：被告以錯誤為由，依民法第88條第1 項撤
    銷就系爭切結書所為之意思表示，有無理由？茲說明如下：
（一）按民法第88條之規定，係指意思表示之內容或表示行為有
      錯誤而言，與為意思表示之動機有錯誤之情形有別，最高
      法院51年台上字第3311號判例參照。又因錯誤而為意思表
      示者，依民法第88條第1 項之規定，表意人固得撤銷其意
      思表示，惟主張錯誤而為表示之當事人，應就此項事實負
      舉證之責任。
（二）經查，兩造於95年4 月9 日簽訂系爭切結書，並記載約定
      1 意旨、約定2 意旨及約定4 意旨等情，為兩造所不爭執
      ，復有系爭切結書附卷可證，堪信為真實。
（三）另被告以誤認系爭188 號土地、系爭189 號土地、系爭35
      21號土地、系爭3521-1號土地、系爭3521-2號土地、系爭
      3521-3號土地、系爭3586號土地、系爭3587號土地均為林
      榮聰之財產，始簽訂系爭切結書，嗣後發現系爭3586號土
      地、系爭3587號土地，分別係被告庚○○、被告乙○○之
      被繼承人林靜茂出資購買，被告丙○○名下系爭188 號土
      地及系爭189 號土地所有權各應有部分6 分之1 、系爭
      3521號、系爭3521-1號土地、系爭3521 -2 號土地、系爭
      3521-3號土地所有權，均為丙○○之被繼承人林添森出資
      購買，均非林榮聰之財產等語，並提出土地買賣所有權移
      轉契約書2 紙、繳稅通知書2 紙、土地所有權狀2 紙為佐
      （見本院卷第35～40頁、96～97頁），並於95年12月4 日
      以民事準備狀依民法第88條第1 項規定，撤銷就系爭切結
      書所為之意思表示，惟為原告所否認，揆諸首揭說明，主
      張錯誤而為表示之被告，應就此項事實負舉證之責任。經
      查，上開土地買賣所有權移轉契約書、繳稅通知書，充其
      量僅能作庚○○為系爭3586號土地買受人並繳納不動產監
      證費及契稅，林靜茂為系爭3587號土地買受人並繳納不動
      產監證費及契稅之證明，又前揭土地所有權狀，亦僅能證
      明被告林添森為系爭3521號土地所有權人、系爭188 號土
      地及系爭189 號土地所有權各應有部分6 分之1 之共有人
      等事實，均尚不足以證明庚○○、林添森、林靜茂等有實
      際出資之事實。且系爭3586號土地是否被告庚○○所出資
      購買，被告庚○○本人知之甚詳，應無於簽訂系爭切結書
      時有何誤認之可能。又被告乙○○係因繼承而取得系爭
      3587號土地所有權，苟非該地為林榮聰財產，其焉會於辦
      理繼承登記完畢後，仍簽立系爭切結書同意移轉系爭3587
      號土地所有權應有部分各6 分之1 予丁○○、甲○○、己○○、戊○○、庚○○。何況兩造簽訂系爭切結書前，上
      開土地買賣所有權移轉契約書、繳稅通知書、土地所有權
      狀早已存在，兩造經一段時間之討論後，被告才簽訂系爭
      切結書，難謂有何錯誤。此外，被告復未能舉證證明系爭
      3586號土地、系爭3587號土地，分別為庚○○、林靜茂出
      資購買，系爭188 號土地及系爭189 號土地所有權各應有
      部分6 分之1 、系爭3521號、系爭3521 -1 號土地、系爭
      3521-2號土地、系爭3521-3號土地之所有權，為林添森出
      資購買。從而，被告辯稱係因錯誤而簽訂系爭切結書云云
      ，尚難採信，故被告於95年12月4 日以錯誤為由，以民事
      準備狀書狀撤銷就系爭切結書所為之意思表示，於法無據
      。據此，系爭切結書仍合法有效成立，應堪認定。
五、綜上所述，原告依據系爭切結書之約定，請求被告丙○○應
    將系爭188 地號土地、系爭189 地號土地所有權，分別移轉
    予原告丁○○、戊○○、甲○○、己○○各應有部分42分之
    1 ；被告丙○○應將系爭3521號土地、系爭3521-1號土地、
    系爭3521-2號土地、系爭3521-3號土地所有權，分別移轉予
    原告丁○○、戊○○、己○○各應有部分11130 分之1000
    ，移轉予原告甲○○應有部分11130 分之3065；被告庚○○
    應將系爭3586地號土地所有權，移轉予原告丁○○、戊○○
    、甲○○、己○○各應有部分6 分之1 ；被告乙○○應將系
    爭3587號土地所有權，移轉予原告丁○○、戊○○、甲○○
    、己○○各應有部分6 分之1 ，均為有理由，應予准許。
六、本件事證已臻明確，兩造其餘攻擊防禦方法，於判決結果不
    生影響，無再逐一論述之必要，附此敘明。
七、據上論結，原告之訴為有理由，依民事訴訟法第78條、第85
    條第1 項後段，判決如主文。
中　　華　　民　　國　　96　　年　　2　 　月　　26　　日
                  民事第三庭審判長法　官  鄭月霞
                                  法  官　伍逸康
                                  法  官  洪培睿
正本係照原本作成。
如不服本判決，應於送達後20日內，向本院提出上訴狀並表明上
訴理由，如於本判決宣示後送達前提起上訴者，應於判決送達後
10日內補提上訴理由書（須附繕本）。
中　　華　　民　　國　　96　　年　　2　 　月　　26　　日
                                   書記官  陸艷娣
